【裁判字號】    89,判,1472
【裁判日期】    890511
【裁判案由】    營業稅
【裁判全文】
行  政  法  院  判  決                          八十九年度判字第一四七二號
    原      告  乙○○○○○○.
                              .
                              .
    被      告  臺南市稅捐稽徵處
右當事人間因營業稅事件，原告不服財政部中華民國八十八年二月二十六日台財訴第
000000000號再訴願決定，提起行政訴訟，本院判決如左︰
    主  文
原告之訴駁回。
    事  實
緣原告將其領用之民國（以下同）八十六年五月份二聯式發票字軌號碼：ＨＳ000
00000號至ＨＳ00000000號轉供大友行使用，三聯式發票ＨＰ0000
0000號至ＨＰ00000000號轉供弘新汽車商行保養廠使用，另將八十六年
六月份二聯式發票ＪＣ00000000至ＪＣ00000000號轉供弘新汽車商
行保養廠，三聯式發票ＨＺ00000000號至ＨＺ00000000號轉供冠達
工業使用，案經被告查獲，乃依營業稅法第四十七條第二款規定裁處罰鍰新台幣九千
元。原告不服，申請復查，未獲變更，提起訴願、再訴願，旋遭駁回，遂提起本件行
政訴訟，茲摘兩造訴辯意旨如次：
原告起訴意旨略稱︰一、原處分引用解釋不當。按營業稅法第四十七條：納稅義務人
，有左列情形之一者，除通知限期改正或補辦外，處一千元以上一萬元以下罰鍰；逾
期仍未改正或補辦者，得連續處罰，並得停止營業：一、核定應使用統一發票而不使
用者。二、將統一發票轉供他人使用。三、拒絕接受營業稅繳款書者。其中第二款其
處罰要件應為原告親自將統一發票轉供他人使用，且其轉供行為乃屬故意之行為，始
得據以處罰。然本案復查、訴願、再訴願三級行政官署均以司法院釋字第二七五號解
釋：人民違反法律上之義務而應受行政罰之行為，法律無特別規定時，雖不以出於故
意為必要，仍須以過失為其責任條件。但應受行政罰之行為，僅須違反禁止規定或作
為義務，而不以發生損害或危險為其要件者，推定為有過失，於行為人不能舉證證明
自己無過失時，即應受處罰。做為駁回之依據，且主張原告已填具違章承諾書，即
為違章，然本案原告所填具之承諾書內容為所購統一發票遭他人誤用及誤用他人之統
一發票，與營業稅法第四十七條第二款之原意應有差異，故本案引用司法院釋字第二
七五號解釋，實有不當。二、違反明確原則。營業稅法第四十七條第二款已明文規定
：將統一發票轉供他人使用者，應為原告親自提供自己統一發票予他人使用者。而被
告僅依「原告使用非屬所購用統一發票清單」即認定原告將統一發票轉供他人使用，
並加以核定處罰。然該清單僅證明原告使用非屬所申購之發票而非將發票轉供他人使
用，且被告並未向原告及委託代購人甲○○事務所查證，故被告對於事實認定顯為臆
測，且以推測做為事實加以裁罰，實有違鈞院七十五年判字第三○九號判例。三、有
違執行法令全國應一致性。有關各縣市銷售統一發票作業，是以購票證方式購買發票
，即購買統一發票程序為代售單位將發票交由購買者自行將所購發票字軌填入購買證
即可，嗣後若發生錯用時僅須主張係填寫錯誤，並得以免罰。而今被告係為試辦單位
即以電腦所列印之清單做為處分之依據，致無法與其他縣市主張填寫錯誤而免罰，實
有違反法律執行之一致性。四、法規引用不適當。本案自始至終均為代購分發之疏失
並造成原告誤用他人發票及他人誤用原告發票，此乃不爭之事實。原告絲毫無任何轉
供之意。實未違營業稅法第四十七條第二款轉供行為，而被告顯有逾越法規。五、未
適用解釋函令。退萬步言，縱鈞院認原告仍有營業稅法第四十七條之情事，亦請斟
酌依財政部八十七年二月十八日台財稅第八七一九三○二一一號函說明二．．．惟如
經主管稽徵機關查明其違章情節確較輕微，自可依上開參考表使用須知第四點規定，
按稅法規定之最低限罰鍰處罰。其原意應為財政部本於善意欲減少對人民之處罰，且
本案發生日早於該函釋，依稅捐稽徵法第一條之一、第四十八條之三規定，本案應適
用之。今本案六十八家公司均因甲○○事務所初次將發票交付錯誤，致造成稅捐機關
之困擾，實非為被告所認定尚非「情節輕微」可言之事。懇請基於法理情之精神及體
恤民情參酌上開條款從處罰，以彰顯該函之精神。六、依上所述，原處分及一再訴
願決定，均屬違誤，請予撤銷等語。
被告答辯意旨略謂︰一、按「納稅義務人，有左列情形之一者，除通知限期改正或補
辦外，處一千元以上一萬元以下；逾期仍未改正或補辦者，得連續處罰，並得停止其
營業．．．二將統一發票轉供他人使用者。」為營業稅法第四十七條第二款所明定。
次按「人民違反法律上之義務而應受行政罰之行為，法律無特別規定時，雖不以出於
故意為必要，仍須以過失為其責任要件。但應受行政罰之行為，僅須違反禁止規定或
作為義務，而不以發生損害或危險為其要件者，推定為有過失，於行為人不能舉證證
明自已無過失時，即應受處罰」亦為司法院八十年三月八日大法官釋字第二七五號解
釋有案。二、查原告於八十六年五、六月間向台南市合作社聯合社購買統一發票，
申購之五月份三聯式ＨＳ00000000號至ＨＳ00000000號統一發票轉
供大友行使用，三聯式發票ＨＰ00000000號至ＨＰ00000000號轉供
弘新汽車商行保養廠使用，另將八十六年六月份二聯式發票ＪＣ00000000至
ＪＣ00000000號轉供弘新汽車商行保養廠，三聯式發票ＨＺ0000000
0號至ＨＺ00000000號轉供冠達工業使用，有營利事業開立發票非屬其申購
發票清單、承諾書、統一發票購買明細表附可稽，違章事實洵堪認定。三、本案原
告主張發票委託甲○○事務所統一申購，曾向被告機關核備有案，由於該所人員作業
疏失，錯將原告申購之發票轉供他商號使用，並非原告將發票轉供他商號使用，應無
營業稅法第四十七條第二款規定之適用云云，資為爭議。惟查營業人每次請購統一發
票時，均應填寫請購單，並蓋妥統一發票專用章及負責人印鑑章，連同統一發票購票
證交代辦所經辦發售統一發票人員，以憑請購發票，營業人請購之各類發票經審核無
訛，發售人員即將統一發票連同統一發票購買明細表交營業人點收。本案受任人係以
原告名義向台南市合作社聯合社購買系爭發票，即原告有授與受任人代理權，其購得
統一發票後，自應將統一發票購買明細表連同發票交付原告，原告亦應於統一發票使
用前，將領用之統一發票與上述購買明細表加以核對無誤再行使用。原告雖主張該發
票係委託甲○○事務所購買，發票之誤用係該所人員作業疏忽未交付購買明細表供核
對所致，惟查受任人乃原告所委任，依民法第五百四十四條之規定，受任人因處理委
任事務有過失時，應對委任人負過失責任，惟此僅係委任人與受任人內部之間私權關
係，況本件受任人係以原告名義向合作社購買系爭統一發票，即原告對外已授與該受
任人以代理權，如同原告親自購買，效力相同。從而本件甲○○事務所人員因過失將
系爭統一發票轉供他人使用，即與原告過失之效果相同，自應依營業稅法第四十七條
第二款規定科處罰鍰，不能以其與甲○○事務所間之私權關係，脫免其行政違章責任
。況原告於收到系爭發票時，如向受任人索討統一發票購買明細表加以核對，將發票
轉供他人使用問題原亦不致發生，是原告將發票轉供他人使用縱非故意，過失之責亦
屬難卸，自仍應受處罰。四、至於訴訟理由主張營業稅法第四十七條第二款稱將統一
發票轉供他人使用之定義，其原義應為原告親自將自己持有之統一發票供予他人使用
，或原告開設公司而無正常之營業，而將其所申購之統一發票親自提供予他人使用者
稱之。或行為應為故意，且原告本身均為親自將自己發票提供給他人使用者云云之爭
議，查原告既已有對外授予甲○○事務所人員代理權之事實，即與原告本身之作業無
異，且原告亦另有可歸責之過失責任，已如前述，公司無正常之營業，而將其所申購
之統一發票親自提供予他人使用者，僅屬應依本法條規定處罰態樣之一種，而非得依
本法規定處罰者，僅限此態樣。第查我國國語文法「將統一發票轉供他人使用者。」
之場合，該「將」字係介詞（前置詞），係置於名詞或代名詞之間，而介紹名詞或代
名詞與另一詞發生關係的詞，其類別為方法介詞，係用以說明動作方法時所用的介詞
，與「把」字同義。就該法條文字通常意義解釋，亦與「故意」無關，本項訴訟理由
，顯屬原告個人見解，並無足採。該法條條文既無載明以故意為要件，原告又不能依
首揭司法院釋字第二七五號解規定舉證證明自己無過失，亦應推定其有過失。而訴訟
理由三、以其他縣市主張填寫錯誤即可免罰，指責被告機關違反法律執行之一致性乙
節，經查亦非實情（參見附基隆市、台中市類似案件之臺灣省政府訴願決定書影印
本）。五、第查本案係本處查獲之案件，被告機關依營業稅法第四十七條第二款規定
裁處九千元之罰鍰，係屬行政裁量權之行使，查財政部訂定稅務違章案件減免標準及
稅務違章案件裁罰金額或倍數參考表，作為稽徵機關裁罰依據，原經斟酌違章情節及
危害性，對比例原則及平等原則業已顧及，本案原告將所購發票轉供他人使用，既足
以影響稅務機關營業稅及營利事業所得稅稽徵及電腦管制作業之正確性，造成被告機
關為釐正、通報而投入人力、物力之浪費，尚非情節輕微可言，本件違章情節既無情
輕法重得予減輕其罰之特殊理由，被告機關依據是項稅務違章案件裁罰金額或倍數參
考表訂定之裁罰金額裁處罰鍰，與該表使用須知第三條及第四條規定相符，並無逾越
權限濫用權力之違誤情事。六、基上論結，本件行政訴訟顯無理由，謹請察核予以駁
回，以維稅政等語。
    理  由
一、查原告陳季雄獨資經營泰興汽車修護廠，有財政部臺灣省南區國稅局審查之八十
六年度營利事業所得稅結算申報書記載明確在可考。該泰興汽車修護廠為獨資行號
，無當事人能力，應列陳季雄為當事人。一再訴願決定書列當事人為泰興汽車保護廠
，應屬更正問題，不影響當事人同一性，先為說明。二、按「納稅義務人有左列情形
之一者，除通知限期改正或補辦外，處一千元以上一萬元以下罰鍰；逾期仍未改正或
補辦者，得連續處罰，並得停止其營業：一．．．二將統一發票轉供他人使用者。」
為營業稅法第四十七條第二款所明定。次按「人民違反法律上之義務而應受行政罰之
行為，法律無特別規定者，雖不以出於故意為必要，仍須以過失為其責任條件。但應
受行政罰之行為，僅須違反禁止規定或作為義務，而不以發生損害或危險為其要件者
，推定為有過失，於行為人不能舉證證明自己無過失時，即應受處罰。」司法院釋字
第二七五號解釋有案。三、本件原告於八十六年五、六月向台南市合作社聯合社購買
同年五月份三聯式統一發票字軌號碼：ＨＳ00000000號至ＨＳ000000
00號轉供大友行使用，三聯式發票ＨＰ00000000號至ＨＰ0000000
0號轉供弘新汽車商行保養廠使用，另將八十六年六月份二聯式發票ＪＣ00000
000至ＪＣ00000000號轉供弘新汽車商行保養廠，三聯式發票ＨＺ000
00000號至ＨＺ00000000號轉供冠達工業使用之事實，案經被告查獲，
並有統一發票購買明細表、營利事業開立之發票非屬其所申購發票清單、及原告出具
之違章承諾書附可稽，違章事實明確，洵堪認定，被告依營業稅法第四十七條第二
款規定，科處原告罰鍰新台幣（以下同）九、○○○元與首揭規定尚無不合。原告主
張其違章行為係因委任之會計事務所人員作業疏失所致，請體恤中小企業經營之困難
，參酌稅務違章案件裁罰金額倍數表使用須知第四點意旨，予以減輕為一、○○○元
云云，申請復查，經被告復查決定以，營業人每次請購統一發票時，均應填寫請購單
，並蓋妥統一發票專用章及負責人印鑑章，連同統一發票購買證交代辦所經辦發售統
一發票人員，以憑請購發票，營業人請購之各類發票經審核無訛，發售人員即將統一
發票連同統一發票購買明細表交營業人點收。本案原告於購買統一發票時，應有統一
發票購買明細表，本應於統一發票使用前，將領用之統一發票與上述明細表加以核對
無誤後再行使用，原告發生誤用事實，顯係其未先予核對所致。原告雖主張該發票係
委託會計師事務所統一申購，發票之誤用係該所人員作業疏忽所致，惟查受託人乃原
告所委任，其領送發票之作業有誤，應係原告與該受託人間之民事問題，尚難以此為
由而免責，況原告如於收到發票時加以核對，轉供他人使用問題亦不致發生，原告有
過失足堪認定。又被告依營業稅法第四十七條第二款裁處九千元之罰鍰，係屬行政裁
量權之行使為由，乃駁回其復查之申請。原告表不服，復執前詞外，並以本案為代購
人所購之統一發票相互間錯交使用，被告以「營利事業開立之發票要非屬其所申購發
票清單」，認係轉供他人使用，然該清單僅能證明使用他人申購發票之事實，與轉供
他人使用規定不符云云，訴經臺灣省政府訴願決定除持與原處分相同論見外，並以原
告將所購買發票轉供他人使用，縱非故意，過失之責亦屬難卸，自仍應受處罰，又被
告裁處九、○○○元罰鍰，係依據財政部發布「稅務違章案件裁罰金額或倍數參考表
」之規定辦理，亦無違誤等由，遂駁回其訴願，揆諸首揭規定，並無不合。四、茲原
告除持前詞外，並以依據財政部八十七年二月十八日台財稅第八七一九三○二一一號
函示，營業人因受託之會計事務所明顯將恣購之發票交付錯誤，而非營業人故意將發
票轉供他人使用，於經主管稽徵機關查明違章情節確較輕微，自可依稅務違章案件裁
罰金額或倍數參考表使用須知第四點規定，按稅法規定之最低限罰鍰處罰。又營業稅
法第五十三條之一規定「營業人違反本法後，法律有變更者適用裁處時之罰則規定。
但裁處前之法律有利於營業人者，適用有利於營業人之規定。」本案被告如堅持原告
為轉供行為，其處罰應按上開函示以最低限額三、○○○元處罰云云，資為爭議。五
、第查前開函示可依稅務違章案件裁罰金額或倍數參考表使用須知第四點規定減輕裁
罰之先決條件為「查明違章情節確較輕微」者，本件原告發票轉供他人使用，據被告
補充說明，已影響相關商號之營業稅及營利事業所得稅稽徵，造成被告電腦管制作業
之紊亂及投入釐正、通報之人力、物力浪費，尚非「情節輕微」可言，又原告領取統
一發票時未與統一發票購買明細表核對無誤再行使用以致誤用他人發票，其有過失自
不待言，被告經衡酌違章情節及危害性，乃裁處九千元罰鍰之處分，經核並無不妥。
又營業稅法第五十三條之一係指營業人違反營業稅法之違章行為，於裁罰法律有變更
時，適用從新從輕原則之規定，經查營業稅法第四十七條裁罰金額迄未修正，自無上
開從新從輕原則之適用，所訴科處最低限額三、○○○元罰鍰乙節，委無足採，因認
再訴願無理由予以駁回。原告起訴意旨詳如事實欄所載，其要點略稱：營業稅法第四
十七條第二款應以親自故意為要件，本件純係代購人之錯誤造成，非原告行政所致。
被告處罰與司法院釋字第二七五號解釋不合，且以原告使用非屬所購用統一發票清單
為認定事實，係屬臆測，有違本院七十五年判字第三○九號判例意旨。而各縣市以購
買證填入所購發票字軌即可，發生錯用時僅須主張填寫錯誤，得以免罰，被告所為，
不符全國執行法令一致性。況被告處罰未斟酌財政部八十七年二月十八日台財稅第八
七一九三○二一一號函意旨，有違誤云云。然查：(一)原告承認其所領用之系爭統一發
票由大友行、弘新汽車商行保養廠、冠達工業使用之事實，且有前開所揭示之證據為
證，被告認定事實，顯無臆測可言。原告雖自始主張係代購人之錯誤造成之事實。但
查代購人乃原告之代理人或使用人，代理人或使用人之故意過失，應由原告負與自己
故意過失之同一責任，乃法理當然之結果。何能以代理人或使用人之故意過失作為自
己責任之推卸理由。系統統一發票由原告購得，發售機關除將發票交付外，同時付與
統一發票購買明細表，兩相對照，即可發現錯誤，竟不核對，而發生其所購得之發票
由第三人使用，縱非故意，亦屬過失，均應適用營業稅法第四十七條第二款為處罰，
且財政部八十七年二月十八日台財稅第八七一九三○二一一號函乃就行政罰量處之原
則為釋示，其處罰機關即被告仍應斟酌個案之情節，以為量處，不能將各種統一發票
交他人使用之案件，均依上開函示認定為情節輕微。依上所述，原告主張，均無可採
。茲查被告之處分，既無違誤，一再訴願決定，予以維持，即無不合，原告起訴意旨
，求為撤銷，非有理由，應予駁回。
據上論結，本件原告之訴為無理由，爰依行政訴訟法第二十六條後段，判決如主文。
中    華    民    國     八十九      年      五      月      十一       日
                    行 政 法 院 第 二 庭
                                審 判 長 評  事      陳  石  獅
                                         評  事      彭  鳳  至
                                         評  事      黃  合  文
                                         評  事      林  茂  權
                                         評  事      王  立  杰
右  正  本  證  明  與  原  本  無  異
                                         法院書記官  蘇  金  全
中    華    民    國     八十九      年      五      月      十二       日


司法院資訊處製作；財團法人民間司法改革基金會備份。
